【裁判字號】    97,易,1407
【裁判日期】    980505
【裁判案由】    詐欺
【裁判全文】
臺灣高雄地方法院刑事判決              97年度易字第1407號
公  訴  人  臺灣高雄地方法院檢察署檢察官
被      告  丙○○
                    （現另案於臺灣高雄第二監獄執行中）
上列被告因詐欺案件，經檢察官提起公訴（97年度偵字第20994
號、97年度偵字第20995 號），本院判決如下：
    主  文
丙○○幫助犯詐欺取財罪，累犯，處有期徒刑肆月，如易科罰金
，以銀元參佰元即新臺幣玖佰元折算壹日。
    事  實
一、丙○○前因竊盜案件，經本院以90年度鳳簡字第752 號判決
    判處有期徒刑6 月，如易科罰金以銀元300 元折算1 日確定
    ，甫於民國91年9 月10日執行完畢。猶不知悛改，明知社會
    上詐騙案件曾出不窮，並可預見將自己之銀行帳戶存摺、金
    融卡及密碼提供他人使用，恐遭利用為人頭帳戶，而作為詐
    欺集團匯入贓款後提領利用，竟不違背其本意，而基於幫助
    他人實施詐欺取財之不確定故意，於94年11月14日至94年11
    月28日間某日，將其所申請之民雄郵局帳號00000000000000
    號帳戶之存摺、提款卡與密碼，交付真實年籍不詳之成年人
    及其所屬詐騙集團成員使用，供上開詐騙集團成員用以詐騙
    他人財物。嗣該詐欺集團成員取得前揭帳戶之存摺、提款卡
    及密碼後，乃意圖為自己不法之所有，基於詐欺取財之概括
    犯意聯絡，先於94年11月28日在自由時報刊登「鼎盛科技誠
    徵家庭代工政府立案、免押免保、現做現領、全省收送0000
    000000中壢幼獅工業區」之廣告，誘使乙○○依廣告所載撥
    打電話，由自稱「專員張家暉」之男子接聽，該男子表示必
    須先繳交新臺幣（下同）2880（起訴書誤載為2800）元之運
    費，致乙○○陷於錯誤，於同日11時31分許，以提款卡將該
    筆款項自其帳戶轉存入丙○○上開帳戶內，旋即以電話與「
    張家暉」聯繫，「張家暉」表示請其撥打電話與「丁主任」
    ，乙○○即撥打電話與「丁主任」，由1 位自稱係負責出貨
    之「丁主任」接聽並告知其可以代工MP3 ，惟應先匯款
    15800 元作為測驗MP3 功能儀器費並匯入上開丙○○之郵局
    帳戶，乙○○仍不疑有他，陷於錯誤，於同日13時23分許，
    將該筆款項自其帳戶轉存入丙○○上述帳戶內，嗣再與「丁
    主任」電話聯繫，「丁主任」又佯稱需再匯52000 元之律師
    費，又致乙○○陷於錯誤，於同日15時8 分許，將該筆款項
    匯入丙○○上揭帳戶內，前揭款項均遭詐欺集團成員提領殆
    盡。後於同年11月28日10時2 分，上開詐欺集團成員亦撥打
    電話予丁○○，佯稱要其代工製作多功能搖控器，要求丁○○先匯款2850元至丙○○上開帳戶內，後再要求丁○○購買
    測試器，需匯款15800 元，致丁○○陷於錯誤，先後匯款上
    開金額至丙○○上開帳戶內，前揭款項均遭詐欺集團成員提
    領殆盡。嗣因乙○○、丁○○發覺有異，始知受騙，報警而
    循線查獲。
二、案經嘉義縣政府警察局民雄分局報告臺灣嘉義地方法院檢察
    署呈請臺灣高等法院檢察署移轉臺灣高雄地方法院檢察署檢
    察官偵查起訴。
    理  由
一、程序部分：按被告以外之人於審判外之言詞或書面陳述，除
    法律有規定者外，不得作為證據，刑事訴訟法第159 條第1
    項固定有明文。惟被告以外之人於審判外之陳述，雖不符同
    法第159 條之1 至之4 之規定，而經當事人於審判程序同意
    作為證據，法院審酌該言詞陳述或書面陳述作成時之情況，
    認為適當者，亦得為證據，同法第159 條之5 亦有明文。本
    判決所引用之證據，被告、檢察官於本案均同意作為證據（
    A2卷第22頁反面），本院審酌各該證據，均非違法蒐證取得
    之證據，依該供述作成情況作為證據應為適當，依刑事訴訟
    法第159 條之5 第1 項規定，應有證據能力。
二、訊據被告丙○○固坦承開設上開民雄郵局帳戶，惟矢口否認
    有何幫助詐欺之犯行，辯稱：伊之前在嘉義1 家火鍋店工作
    ，並在嘉義租房子住，申辦上開民雄郵局帳戶是為了火鍋店
    匯薪水用，火鍋店的工作做了將近1 個月就沒做，伊未曾用
    過該帳戶，嘉義居處的房子租了好幾個月，後來因為遭通緝
    搬移該處，系爭帳戶存摺、提款卡、印章都遺忘在該處沒有
    拿，才會遭他人拿去做為不法使用云云。經查：
  (一)被告於94年11月14日開設上開民雄郵局帳戶，被害人乙○○
    、丁○○分別於上開時、地，遭犯罪集團成員以上述事由詐
    欺，致陷於錯誤，遂依對方指示匯款上揭金額至被告上開民
    雄郵局帳戶，旋即遭人提領一空之事實，業據被害人乙○○
    、丁○○於警詢時證述甚詳，並有被告上開民雄郵局帳戶開
    戶、交易往來明細、被害人匯款執據在卷可稽，復為被告所
    不爭執，堪認被告申設之上開民雄郵局帳戶資料遭不詳之詐
    騙集團使用於詐欺取財無疑。
  (二)被告雖以前揭情詞置辯，惟被告上開民雄郵局帳戶於94年11
    月14日開戶後，同年月23日即開始有多筆匯款匯入乙情，有
    該帳戶立帳申請書、歷史交易清單可稽（A9卷第10至11頁）
    ，且被告因涉犯過失致死案件，於94年12月30日始遭通緝（
    A7卷第20頁），是被告上開民雄郵局帳戶顯然於被告尚居住
    嘉義居處時即頻繁使用中，被告所辯因恐遭通緝而離開嘉義
    居處，系爭帳戶相關資料遺忘在該處沒有拿云云，顯與上開
    卷證不符。
  (三)再自詐騙集團之角度審酌，渠等大費周章從事於犯罪之行為
    後，若非確定該帳戶所有人不會報警或掛失止付，以確定能
    自由使用該帳戶提款、轉帳，當不至於以該帳戶從事犯罪，
    而自卷附被告於上開民雄郵局開設帳號之歷史交易清單觀之
    （A9卷第11頁），該帳戶於被告94年11月14日設立後，同年
    月23日起至28日止有密集多數人匯款，並旋即遭提款之紀錄
    ，其中被害人乙○○、丁○○即分別於上述日期遭騙轉帳至
    該帳戶內，且旋即被提領一空，足見該詐欺集團於向被害人
    詐欺時，應確有把握該帳戶不會被帳戶所有人掛失止付。又
    被告於該帳戶遺失後，竟未掛失止付，已與常情有悖；而依
    一般人之社會生活經驗，倘係合法收入，本可自行向金融機
    構開戶使用，而無蒐集他人帳戶之必要。又利用人頭帳戶作
    為出入帳戶，而向不特定民眾詐取金錢之犯罪案件層出不窮
    ，且經媒體廣為披載，被告對此應知之甚詳，縱不知該犯罪
    集團將用以作何犯罪用途，然對於該犯罪集團將利用其所交
    付之帳戶，用於犯罪之使用，顯屬可以預見其發生，且並不
    違背其本意，足見被告應有幫助該犯罪集團利用上開帳戶作
    為詐欺取財不法使用之不確定故意存在，要屬無疑。
  (四)綜上，本件事證明確，被告犯行應堪認定。
三、被告行為後，刑法業於94年2 月2 日修正公布部分條文，並
    於95年7 月1 日施行。依修正後刑法第2 條第1 項規定：「
    行為後法律有變更者，適用行為時之法律。但行為後之法律
    有利於行為人者，適用最有利於行為人之法律。」，又比較
    新舊法時，應就罪刑有關之共犯、牽連犯、連續犯、有無累
    犯加重、自首減輕暨其他法定加減原因與加減例等一切情形
    ，綜其全部罪刑之結果而為比較（最高法院95年度第8 次刑
    庭會議決議參照），經查：
  (一)在刑法修正前，刑法分則編各罪所定罰金刑之貨幣單位原為
    銀元，其最高罰金數額，從各該法條規定，而最低罰金數額
    ，則依修正前刑法第33條第5 款之規定為銀元1 元以上，而
    刑法第339 條第1 項之詐欺取財罪係於72年6 月25日前所制
    定，且均未修正，依罰金罰鍰提高標準條例第1 條前段規定
    ，就其原定數額提高為2 倍至10倍，並依現行法規所定貨幣
    單位折算新臺幣條例第2 條規定，以銀元1 元折算為新臺幣
    3 元；又刑法第33條第5 款修正為：「罰金：新臺幣1,000
    元以上，以百元計算之」，已將刑法之罰金貨幣單位由銀元
    改為新臺幣，及依增訂刑法施行法第1 條之1 規定：「中華
    民國94年1 月7 日刑法修正施行後，刑法分則編所定罰金之
    貨幣單位為新臺幣。94年1 月7 日刑法修正時，刑法分則編
    未修正之條文定有罰金者，自94年1 月7 日刑法修正施行後
    ，就其所定數額提高為30倍。但72年6 月26日至94年1 月7
    日新增或修正之條文，就其所定數額提高為3 倍」。從而，
    刑法分則編各罪所定罰金刑之最高數額，於刑法修正前後並
    無不同，尚非法律變更，自應依一般法理，適用裁判時法，
    即刑法施行法第1 條之1 。惟修正後刑法第33條第5 款所定
    罰金刑最低數額，較修正前提高，自以修正前刑法第33條第
    5 款規定較有利於被告。
  (二)被告行為時之刑法第41條第1 項前段規定：「犯最重本刑為
    5 年以下有期徒刑以下之刑之罪，而受6 個月以下有期徒刑
    或拘役之宣告，因身體、教育、職業、家庭之關係或其他正
    當事由，執行顯有困難者，得以（銀元）1 元以上3 元以下
    折算1 日，易科罰金。」。又被告行為時之易科罰金折算標
    準，依廢止前罰金罰鍰提高標準條例第2 條規定，就其原定
    數額提高為100 倍折算1 日，是本件被告行為時之易科罰金
    折算標準，應以銀元300 元折算1 日，經折算為新臺幣後，
    應以新臺幣900 元折算為1 日。惟被告行為後新法第41條第
    1 項前段修正為：「犯最重本刑為5 年以下有期徒刑以下之
    刑之罪，而受6 個月以下有期徒刑或拘役之宣告者，得以新
    臺幣1 千元、2 千元或3 千元折算1 日，易科罰金。」。比
    較修正前後之易科罰金折算標準，以修正前之規定較有利於
    被告。
  (三)綜合比較，以被告行為時即修正施行前之刑法，較有利於被
    告。
四、按刑法上之幫助犯，係對於犯罪與正犯有共同之認識，而以
    幫助之意思，對於正犯資以助力，而未參與實施犯罪之行為
    者而言（最高法院75年度臺上字第1509號、88年度臺上字第
    1270號判決參照）。是以，如未參與實行犯罪構成要件之行
    為，且係出於幫助之意思提供助力，即屬幫助犯，而非共同
    正犯。本件被告提供上開郵局帳戶予他人使用，作為實行詐
    欺取財之犯罪工具，其單純提供帳戶供人使用之行為，並不
    等同於向被害人施以欺罔之詐術行為，且亦無證據證明被告
    有參與詐欺取財犯行之構成要件行為，或與詐騙集團成員有
    詐欺取財之犯意聯絡，是被告提供帳戶供人使用之行為，揆
    諸上開判決意旨，係犯刑法第30條第1 項前段、第339 條第
    1 項詐欺取財罪之幫助犯。被告以一行為侵害乙○○、丁○○之財產法益，為同種想像競合犯，應論以一罪。被告有如
    犯罪事實欄所載前案科刑及執行記錄，有臺灣高等法院被告
    前案紀錄表在卷可按，其受有期徒刑執行完畢後，5 年內故
    意再犯本件最重本刑有期徒刑以上之罪，為累犯，應依法加
    重其刑。被告係幫助犯，依刑法第30條第2 項規定，按正犯
    之刑減輕之，並就其刑度先加後減之。爰審酌被告將所有之
    帳戶提供予詐欺集團使用，阻礙治安機關對於犯罪之查緝，
    嚴重破壞社會治安及有礙金融秩序，增加被害人尋求救濟之
    困難，被害人乙○○、丁○○分別遭詐騙集團詐騙70680 元
    、18650 元，犯後否認犯行，難見悔意等一切情狀，量處如
    主文所示之刑，諭知易科罰金之折算標準。
五、另按中華民國96年罪犯減刑條例業經總統於96年7 月4 日公
    布，同年7 月16日施行，被告犯罪時間及罪名、宣告刑，雖
    核符該條例第2 條第3 款規定，且無同條例第3 條所列不予
    減刑之情形，惟按「本條例施行前，經通緝而未於中華民國
    96年12月31日以前自動歸案接受偵查、審判或執行者，不得
    依本條例減刑。」，同條例第5 條定有明文。被告因本案前
    在偵查中，於「中華民國96年罪犯減刑條例」施行前之95年
    4 月24日遭臺灣嘉義地方法院檢察署併案通緝，且未自動歸
    案接受偵查，而係於97年6 月17日遭警緝獲歸案，有臺灣嘉
    義地方法院檢察署併案通緝通緝書（A7卷第20頁）、高雄縣
    政府警察局岡山分局通緝案件報告書（A6卷第1 頁）在卷為
    憑，則依該條例第5 條之規定，自不得邀減刑之寬典，併此
    敘明。
據上論斷，應依刑事訴訟法第299 條第1 項前段，刑法第2 條第
1 項前段、第339 條第1 項、第30條第1 項前段、第2 項、第47
條第1 項、（修正前）第41條第1 項前段、第55條，刑法施行法
第1 條之1 ，廢止前罰金罰鍰提高標準條例第2 條，判決如主文
。
本案經檢察官甲○○到庭執行職務。
中    華    民    國    98    年    5     月    5   日
                  刑事第一庭   審判長 法  官  蔡國卿
                                      法  官  張琬如
                                      法  官  王淑惠
以上正本證明與原本無異。
如不服本判決應於收受判決後10日內向本院提出上訴書狀，並應
敘述具體理由。其未敘述上訴理由者，應於上訴期間屆滿後20日
內向本院補提理由書(均須按他造當事人之人數附繕本)「切勿逕
送上級法院」。
中    華    民    國    98    年    5     月    6    日
                                      書記官  黃旭淑
附錄法條
刑法第339條
意圖為自己或第三人不法之所有，以詐術使人將本人或第三人之
物交付者，處5 年以下有期徒刑、拘役或科或併科1 千元以下罰
金。
以前項方法得財產上不法之利益或使第三人得之者，亦同。
前二項之未遂犯罰之。


司法院資訊處製作；財團法人民間司法改革基金會備份。
